【裁判字號】    90,台上,1511
【裁判日期】    900315
【裁判案由】    偽造有價證券
【裁判全文】
最高法院刑事判決                                九十年度台上字第一五一一號
    上  訴  人  丙○○
                甲○○
                乙○○
    右  一  人
    選任辯護人  邱基祥律師
右上訴人等因偽造有價證券案件，不服台灣高等法院中華民國八十七年十二月二十四
日第二審判決（八十七年度上訴字第四五三一號，起訴案號：台灣板橋地方法院檢察
署八十六年度偵字第二○○二二號、八十七年度偵字第四二四○號），提起上訴，本
院判決如左：
    主  文
原判決撤銷，發回台灣高等法院。
    理  由
本件原判決認定上訴人丙○○原係台北市○○路○段四十號十二樓七和實業股份有限
公司（下稱七和公司）台北市○○○路營業所之業務員。於民國八十五年十二月間某
日，因上訴人乙○○與其女友即上訴人甲○○擬向七和公司購買汽車，以供乙○○上
班使用。惟乙○○欠缺資力，丙○○則為增加銷售業績，與乙○○、甲○○共同基於
偽造文書及意圖供行使之用而偽造有價證券之犯意聯絡，由丙○○提供其胞妹賴瀅竹
之資料及八十五年十二月十九日期之本票一紙、附條件買賣契約書一件予乙○○、甲
○○二人。乙○○、甲○○除將前開本票、附條件買賣契約書，交由其僱主陳文斌於
本票之發票人欄及附條件買賣契約書之連帶保證人欄上簽名、蓋章外，復於同月十九
日前某日，在不詳處所囑某不知情之刻印店人員偽刻「賴瀅竹」、「李鳳鑾」之印章
後，即在上開本票發票人欄，及附條件買賣契約書之連帶保證人欄上，蓋用偽刻之賴
瀅竹、李鳳鑾印章，並偽簽賴瀅竹、李鳳鑾之署押，而偽造賴瀅竹、李鳳鑾、陳文斌
為共同發票人名義、面額為新台幣（下同）六十六萬九千六百元之本票一紙，及賴瀅
竹為買受人與李鳳鑾、陳文斌為連帶保證人之附條件買賣契約書一件。其後甲○○即
將上述本票、附條件買賣契約書交由丙○○持向七和公司行使，以賴瀅竹之名義購買
ＣＯ－一三二一號牌自用小客車一部，供乙○○使用，致生損害於賴瀅竹、李鳳鑾及
七和公司等情。因而維持第一審論處上訴人等共同意圖供行使之用，而偽造有價證券
罪刑，駁回其在第二審之上訴。固非無見。惟查：(一)刑法第二百十條之偽造文書，以
無制作權之人冒用他人名義而制作該文書為要件之一，如果行為人基於他人之授權委
託，即不能謂無制作權，自不成立該條之罪；又刑法上所謂偽造有價證券，以無權簽
發之人冒用他人名義簽發為要件，如果行為人基於本人之授權，或其他原因有權簽發
者，亦與無權之偽造行為不同。被害人賴瀅竹於原審曾證稱：「她（指丙○○）有告
訴我要用我的名字買車」、「她說她有朋友急需買車」；又乙○○於上開附條件買賣
契約書簽訂之前，已預立其本人名義面額五十萬元之本票一紙交付丙○○作為擔保，
以取得賴瀅竹之同意，亦據乙○○供述在卷，並有丙○○提出之本票附卷可稽（見第
一審卷第三○、三一、四五頁，原審卷第五○、六七、六八頁）。倘若不虛，賴瀅竹
既知其胞姊丙○○要用伊之名字買車，又已取得乙○○購買汽車償付價款之擔保，縱
賴瀅竹未在上開本票上親自簽名，是否有默示同意丙○○等人簽發其本人名義之本票
及附條件買賣契約書之授權行為，即有探求之餘地。原審對賴瀅竹上開證詞及乙○○
簽發償付汽車價款之本票，未說明其何以不足採取之理由，逕行論處上訴人等偽造賴
瀅竹名義之本票及附條件買賣契約書，即有判決不載理由之違背法令。(二)審理事實之
法院，對於案內一切證據，除認為不必要者外，均應詳為調查，然後基於調查所得之
心證，以為判斷事實之基礎，如有應行調查之證據未經依法調查，率予判決，即屬刑
事訴訟法第三百七十九條第十款所稱之當然為違背法令。本件偽造之本票及附條件買
賣契約書上「陳文斌」之署押，原審認屬真正。然右揭本票及契約書上「陳文斌」之
署押，與陳文斌本人於原審當庭書寫之筆跡，顯然不同；反觀同紙本票及契約書上「
陳文斌」之署押，與偽造「李鳳鑾」之署押，以肉眼判別，無論二者運筆之力道、書
寫之習性，則如出一轍；甲○○於原審曾供稱：（李鳳鑾）之署押是陳文斌找來的人
在本票上簽名等語（見偵查卷第三、四頁，第一審卷第九一頁，原審卷第六九頁），
則該本票及契約書上「陳文斌」與「李鳳鑾」之署押是否為同一人所寫？究係上訴人
中何一人所寫，抑或陳文斌委託他人代筆？即堪質疑。又本票及契約書上被害人「賴
瀅竹」之筆跡以肉眼觀察，亦與乙○○於偵查中當庭書寫之字跡不符（見偵查卷第三
、三十頁），原判決認「賴瀅竹」之署押為乙○○所偽造，似亦與卷內證據資料不相
適合。原審未待調查清楚，審認明白，即行論處上訴人等偽造有價證券及偽造文書罪
刑，委有應於審判期日行調查之證據未經依法調查之違法。(三)有罪判決書應於理由內
記載其所適用之法律，刑事訴訟法第三百十條第七款定有明文。此項規定依同法第三
百六十四條，於第二審審判，亦在準用之列。丙○○經第二審法院合法傳喚而不到庭
，原審不待其陳述逕行判決，卻未說明其有無正當理由而不到庭應予缺席判決之理由
，並於論結欄引用刑事訴訟法第三百七十一條之條文，併有疏漏。以上為上訴意旨所
指摘及本院得依職權調查之事項，應認原判決有撤銷發回更審之原因。
據上論結，應依刑事訴訟法第三百九十七條、第四百零一條，判決如主文。
中      華      民      國     九十     年      三      月     十五     日
                              最高法院刑事第五庭
                                  審判長法官  紀  俊  乾
                                        法官  黃  正  興
                                        法官  陳  東  誥
                                        法官  張  春  福
                                        法官  韓  金  秀
      右正本證明與原本無異
                                              書  記  官
中      華      民      國     九十     年      三      月     二十     日


司法院資訊處製作；財團法人民間司法改革基金會備份。
